---
title: "Avaliação - R para Meteorologia (2º Período)"
author: "Profa. Izadora S. de Carvalho"
date: "2025-05-14"
format: pdf
editor_options: 
  chunk_output_type: inline
---

### 1. Observe os objetos abaixo e indique o tipo de cada objeto utilizando a função especifica para isso **(1,0 pt)**:

``` r
Temperatura <- 33
temperatura <- "Quente"
chuva <- FALSE
precipitacao <- 40.5
```

```{r}
#RESPOSTA:

Temperatura <- 33
temperatura <- "Quente"
chuva <- FALSE
precipitacao <- 40.5

#a)  Qual é a classe de Temperatura?
    #numeric
class(Temperatura)

#b)  Qual é a classe de temperatura?
    #character
class(temperatura)

#c)  Qual é a classe de chuva?
    #logical
class(chuva)

#d)  Qual é a classe de precipitacao?
    #numeric
class(precipitacao)

```

------------------------------------------------------------------------

### 2. Complete os comandos abaixo **(1,0 pt)**:

a)  Visualizar todos os objetos criados na questão 1:

```{r}
#RESPOSTA:

ls()

```

b)  Apagar o objeto `temperatura`:

```{r}
#RESPOSTA:
rm(temperatura) #ou
remove(temperatura)

```

------------------------------------------------------------------------

### 3. Dado o vetor abaixo, indique o tamanho do vetor e o valor do quarto elemento **(1,0 pt)**:

``` r
sensacoes <- c("Frio", "Agradável", "Quente", "Muito Quente", "Extremo")
```

```{r}
#RESPOSTA
sensacoes <- c("Frio", "Agradável", "Quente", "Muito Quente", "Extremo")

length(sensacoes)
sensacoes[4]

#Tamanho: 5; Quarto elemento: "Muito Quente"

```

------------------------------------------------------------------------

### 4. Crie um vetor chamado `Chuvas` com os valores 30, 10, 5, 0, 11, 12 e 30. Depois, realize a soma e a média para obter a precipitação acumulada (soma) e a média de precipitacao **(1,0 pt)**.

```{r}
#RESPOSTA:

Chuvas <- c(30, 10, 5, 0, 11, 12, 30)

sum(Chuvas)
mean(Chuvas)

#precipitação acumula: 98mm
#média de precipitação: 14mm
```

------------------------------------------------------------------------

### 5. A partir do código abaixo, responda **(1,0 pt)**:

``` r
tabela_1 <- data.frame(
  data = as.Date("2025-01-01") + 0:6,
  temperatura = c(27.5, 28.2, 26.9, 29.1, 30.0, 28.4, 27.8)
)
```

```{r}
tabela_1 <- data.frame(
  data = as.Date("2025-01-01") + 0:6,
  temperatura = c(27.5, 28.2, 26.9, 29.1, 30.0, 28.4, 27.8)
)

#a)  Quantas linhas a tabela possui?
#RESPOSTA:
nrow(tabela_1) #ou
tabela_1
# 7 linhas

#b)  Qual a temperatura registrada em 2025-01-05?
#RESPOSTA:
#  a temperatura registrada em 2025-01-05 foi 30.0

```

------------------------------------------------------------------------

### 6. No `data.frame` criado na questão 5, acesse somente os valores da coluna `temperatura` **(1,0 pt)**:

```{r}
#RESPOSTA:
tabela_1$temperatura

```

------------------------------------------------------------------------

### 7. Com base na matriz criada, acesse o valore da linha 3, coluna 1 e linha 2, coluna 4 **(1,0 pt)**:

```{r}
matriz_temp <- matrix(
  c(22.1, 24.3, 25.5, 23.0,   
    21.8, 23.5, 26.2, 24.1,   
    20.0, 22.4, 24.0, 23.3),  
  nrow = 3,
  ncol = 4,
  byrow = TRUE
)
```

```{r}
#RESPOSTA
matriz_temp[3,1]
matriz_temp[2,4]

```

### 8. Com base na matriz criada na questão 7, calcule a média da segunda linha e a média por coluna da matriz **(1,0 pt)**:

```{r}
#RESPOSTA:
#média da segunda linha
mean(matriz_temp[2, ])
#média por linha da matriz
colMeans(matriz_temp)

```

------------------------------------------------------------------------

### 9. Explique com suas próprias palavras o que são *estruturas de controle* em R. Dê exemplos de situações no contexto meteorológico em que elas poderiam ser aplicadas **(1,0 pt)**.

*DIGITE AQUI A SUA RESPOSTA:* **Gabarito sugerido:** Estruturas de controle permitem que o código tome decisões com base em condições. Por exemplo, classificar dias como "quentes" ou "frios" com base na temperatura.

### 10. Qual a vantagem de criar uma função para realizar determinados calculos e processos? Qual o comando no R para criar uma função? **(1,0 pt)**

*DIGITE AQUI A SUA RESPOSTA:* **Gabarito sugerido:** Facilita a reutilização e a padronização dos cálculos e processos além de melhorar a automatização das tarefas. `function`
