---
title: "Aula 08-05-2025"
author: "Profª. Izadora S. de C."
output:
  pdf_document: default
  html_document: default
---

```{r setup, message=FALSE, warning=FALSE, include=FALSE}
knitr::opts_chunk$set(echo = TRUE)

```

## Estruturas de Controle em R: Continuação

| Tipo     | Usado para...                            |
|----------|------------------------------------------|
| if, else | tomar decisões                           |
| for      | repetir uma ação para vários valores     |
| while    | repetir enquanto uma condição for válida |

```{r}
#Exemplo com if

x <- 25

if (x > 20) {
  print("Está quente")
}
```

```{r}
#FAÇA VOCÊ MESMO

x <- 18
if(x > 20) {
  print("Está quente")
}



```

```{r}
#Exemplo com if e else

temperatura <- 23

if (temperatura > 28) {
  print("Está quente!")
} else {
  print("Temperatura agradável.")
}

```

```{r}
#FAÇA VOCÊ MESMO



```

::: {.callout-tip title="Agora pratique!"}
Crie um vetor com 7 temperaturas e use uma estrutura `ifelse` para classificar como "frio" (\< 18), "agradável" (18–28), ou "quente" (\> 28).
:::

```{r}
#Exemplo com 'for'

#Criando vetor
dias <- c("Seg", "Ter", "Qua")

#Aplicando for para imprimir na tela os dias da semana
for (a in dias) {
  print(a)
}

```

```{r}
#FAÇA VOCÊ MESMO

#Crie vetor com todos os dias da semana




```

```{r}
#Exemplo com while

x <- 1

while (x <= 3) {
  print(x)
  x <- x + 1
}
```

## Funções (criadas)

As funções são criadas com `function().`

Podemos passar quantos argumentos quiser.

Pode usar [`return()`](https://rdrr.io/r/base/function.html) ou deixar o último valor ser retornado automaticamente.

[`sapply()`](https://rdrr.io/r/base/lapply.html) é útil para aplicar uma função a vetores/listas.

 

```{r}
#Função soma


```

```{r}
#Aplicando função


```

``` r
# Função para calcular a amplitude térmica do dia
amplitude_termica <- function(temp_max, temp_min) {
  return(temp_max - temp_min)
}
# Usando a função
amplitude_termica(32.5, 21.8)
```

```{r}
#REPRODUZA



```

``` r
# Função que classifica temperaturas como "Frio", "Agradável" ou "Quente"

classificar_temp <- function(temp) { 
  if (temp < 20) {
    return("Frio")
  } else if (temp <= 27) {
    return("Agradável") 
  } else { 
    return("Quente") 
  }
}

# Aplicando a função a um vetor
temperaturas <- c(25.2, 26.1, 27.0, 26.8)

sapply(temperaturas, classificar_temp)
```

```{r}
#REPRODUZA



```

### Desafio:

```{r}
#Criar Função para converter temperatura 
#formula: C = K - 273.15



```

## Manipulação de Dados com R

Etapas e processos relacionados a manipulação de dados no R

-   Carregar dados;

-   Explorar a estrutura e tipo dos dados;

-   Limpeza e tratamento dos dados;

-   Análise Exploratória.

Pacotes necessário:

1.  `tidyverse` (`dplyr` e `ggplot2`) : para manipulação e visualização de dados de forma eficiente.

2.  `lubridate` : para facilitar o trabalho com datas.

``` r
# Instale os pacotes se necessário
# install.packages(c("tidyverse", "lubridate"))

library(tidyverse)
library(lubridate)
```

``` r
# Exemplo 01

dados_meteorologicos <- tibble(
  data = seq.Date(from = as.Date("2024-01-01"), to = as.Date("2024-12-31"), by = "day"),
  temperatura_max = rnorm(366, mean = 30, sd = 5),
  temperatura_min = rnorm(366, mean = 20, sd = 5),
  precipitacao = rpois(366, lambda = 5)
)
```

```{r}
# Reproduza o dataframe do Exemplo 01

library(tidyverse)
library(lubridate)

dados_meteorologicos <- tibble(
  data = seq.Date(from = as.Date("2024-01-01"),
                  to = as.Date("2024-12-31"), by = "day"),
  temperatura_max = rnorm(366, mean = 30, sd = 5),
  temperatura_min = rnorm(366, mean = 20, sd = 5),
  precipitacao = rpois(366, lambda = 5)
)

```

```{r}
# Visualizar os primeiros registros da tabela criada

```

```{r}
# Verificar estrutura
#str
#glimpse
```

```{r}
# Resumo estatístico
#summary()


# install.packages(skimr)
# library(skimr)


```

**Principais funções para manipulação de dados:**

-   `select()`: para selecionar variáveis;

-   `filter()`: para filtrar observações;

-   `arrange()`: para classificar variáveis;

-   `mutate()`: para criar e transformar variáveis;

-   `group_by()`: para agrupar observações;

-   `summarise()`: para resumir os dados com medidas estatísticas descritivas.

**Fluxo de trabalho com *pipe***

Aprimorando fluxo de trabalho com *pipe* `%>%` ou `|>` (atalho: Crtl + Shift + M). Com o *pipe* é possível o encadeamento de várias funções, eliminando a necessidade de criar objetos para armazenar resultados intermediários. Sendo assim, uma ferramenta poderosa para melhorar o fluxo de trabalho na análise e manipulação de dados.

``` r
#Sem pipe
sqrt(sum(1:50))

#Com pipe
1:50 |> 
  sum() |> 
  sqrt()
```

**Aplicando principais funções de manipulação:**

```{r}

# Selecionar apenas as colunas de data e temperatura máxima
#select()

# dados_temMax <- select(dados_meteorologicos, data, temperatura_max)

dados_meteorologicos %>%
  select(data, temperatura_max)
```

```{r}
# Filtrar dias com precipitação acima de 10 mm
#filter()

dados_meteorologicos %>%
  filter(precipitacao > 10)

# Filtrar dados de janeiro
dados_meteorologicos %>%
  filter(month(data) == 1)

```

```{r}
# Ordenar os dados pela temperatura máxima, da maior para a menor
#arrange()
dados_meteorologicos %>%
  arrange(desc(temperatura_max))

# Ordenar pelas datas mais recentes
dados_meteorologicos %>%
  arrange(desc(data))

```

```{r}
# Criar uma nova coluna com a média diária de temperatura
#mutate()
dados_meteorologicos %>%
  mutate(temp_media = (temperatura_max + temperatura_min) / 2)

# Adicionar o mês como nova coluna
dados_meteorologicos %>%
  mutate(mes = month(data, label = TRUE))

# Adicionar o ano como nova coluna

```

```{r}
# Precipitação total por mês
#group_by() e #summarise()

dados_meteorologicos %>%
  mutate(mes = month(data, label = TRUE)) %>%
  group_by(mes) %>%
  summarise(precipitacao_total = sum(precipitacao))

# Temperatura máxima média por trimestre
dados_meteorologicos %>%
  mutate(trimestre = quarter(data)) %>%
  group_by(trimestre) %>%
  summarise(temp_max_media = mean(temperatura_max))
```

```{r}

# Calcular temperatura média diária e total de chuva por mês, ordenando por maior chuva
dados_meteorologicos %>%
  mutate(temp_media = (temperatura_max + temperatura_min) / 2,
         mes = month(data, label = TRUE)) %>%
  group_by(mes) %>%
  summarise(
    media_temp = mean(temp_media),
    chuva_total = sum(precipitacao)
  ) %>%
  arrange(desc(chuva_total))
```

### **Trabalhando com datas com o pacote** `lubridate` :

**No R, datas são tratadas como um tipo especial de objeto, como classe date. Há várias formas de criar objetos dessa classe com o pacote** `lubridate`.

```{r}
# Usando a função as_date():
data <- lubridate::as_date('2024-12-20')
class(data)
```

**A função** `as_date()` **assume que a ordem segue o padrão da língua inglesa:**

-   ano-mês-dia (ymd).

**No pacote** `lubridate`, **existem funções para todas as ordens possíveis:**

-   `ymd()`, `dmy()`, `mdy()`, `myd()`, `ydm()` etc.

```{r}

ymd('2024-12-20')
dmy('20-12-2024')
dmy('20122024')
```

**Se for trabalhar com data e horário, basta usar as funções do tipo:**

-   `ymd_h()`, `ymd_hm()`, `ymd_hms()`.

```{r}

ymd_hms(20241220093010)

```

**O pacote 'lubridate' fornece diversas funções para extrair os componentes de um objeto da classe date.**

1.  year() - extrai o ano.

2.  month() - extrai o mês.

3.  day() - extrai o dia.

4.  hour() - extrai a hora.

5.  minute() - extrai os minutos.

6.  second() - extrai os segundos.

```{r}
# Exemplos:
year(data)
month(data)
day(data)
```

**Para criar uma sequência de datas, podemos usar a função `seq.Date()` da base do R em combinação com funções do pacote 'lubridate':**

```{r}
# Primeiro, vamos definir a data inicial e final.
data_inicial <- ymd('2024-01-01')
data_final <- today()   # A função today() do pacote 'lubridate' 
                        #retorna a data atual no formato Date.
```

```{r}
# Criando uma sequência de datas diária.
seq_diaria <- seq(data_inicial, data_final, by = 'day')
# print(seq_diaria)
```

```{r}
# Criar a sequência de datas mensal.
seq_mensal <- seq(data_inicial, data_final, by = 'month')
print(seq_mensal)
```

### Análise Exploratória.

Visualizações

```{r}
# Dados agrupados por mês
precip_mensal <- dados_meteorologicos %>%
  mutate(mes = month(data, label = TRUE)) %>%
  group_by(mes) %>%
  summarise(precipitacao_total = sum(precipitacao))

```

```{r}
#FAÇA VOCÊ MESMO


```

```{r}
# Gráfico de barras

#r base
str(precip_mensal)
meses <- as.character(precip_mensal$mes)
valores <- precip_mensal$precipitacao_total

barplot(height = precip_mensal$precipitacao_total,
        names.arg = precip_mensal$mes,
        col = "lightblue",
        main = "Precipitação Total por Mês (Base R)",
        xlab = "Mês",
        ylab = "Precipitação (mm)")

#com ggplot2
ggplot(precip_mensal, aes(x = mes, y = precipitacao_total)) +
  geom_col(fill = "steelblue") +
  labs(title = "Precipitação Total por Mês",
       x = "Mês", y = "Precipitação (mm)") +
  theme_minimal()
```

## Referências:

-   Pacote tinytex para exportar relatório em formato pdf

-   Rmarkdown

-   Quarto
