---
title: "Aula 22-05-2025"
author: "Profª. Izadora S. de C."
output:
  pdf_document: default
  html_document: default
---

```{r setup, message=FALSE, warning=FALSE, include=FALSE}
knitr::opts_chunk$set(echo = TRUE)

```

## Manipulação de Dados com R

Etapas e processos relacionados a manipulação de dados no R

-   Carregar dados;

-   Explorar a estrutura e tipo dos dados;

-   Limpeza e tratamento dos dados;

-   Análise Exploratória.

**Pacotes necessário:**

1.  `tidyverse` (`dplyr` e `ggplot2`) : para manipulação e visualização de dados de forma eficiente.

2.  `lubridate` : para facilitar o trabalho com datas.

```{r warning=FALSE}
# Instale os pacotes se necessário
# install.packages(c("tidyverse", "lubridate"))

library(tidyverse)
library(lubridate)

```

```{r}
# Tabela de dados

library(tidyverse)
library(lubridate)

dados_meteorologicos <- tibble(
  data = seq.Date(from = as.Date("2024-01-01"),
                  to = as.Date("2024-12-31"), by = "day"),
  temperatura_max = rnorm(366, mean = 30, sd = 5),
  temperatura_min = rnorm(366, mean = 20, sd = 5),
  precipitacao = rpois(366, lambda = 5)
)

```

```{r}
# Visualizar as primeiras (6) linhas da tabela criada
head(dados_meteorologicos)

# Visualizar as últimas (10) linhas da tabela criada
tail(dados_meteorologicos, 10)
```

```{r}
# Verificar estrutura
#str
#glimpse

str(dados_meteorologicos)

glimpse(dados_meteorologicos)
```

```{r}
# Resumo estatístico
#summary()
summary(dados_meteorologicos)

# install.packages(skimr)
library(skimr)
skim(dados_meteorologicos)

```

**Principais funções para manipulação de dados:**

-   `select()`: para selecionar variáveis;

-   `filter()`: para filtrar observações;

-   `arrange()`: para classificar variáveis;

-   `mutate()`: para criar e transformar variáveis;

-   `group_by()`: para agrupar observações;

-   `summarise()`: para resumir os dados com medidas estatísticas descritivas.

**Fluxo de trabalho com *pipe***

Aprimorando fluxo de trabalho com *pipe* `%>%` ou `|>` (atalho: Crtl + Shift + M). Com o *pipe* é possível o encadeamento de várias funções, eliminando a necessidade de criar objetos para armazenar resultados intermediários. Sendo assim, uma ferramenta poderosa para melhorar o fluxo de trabalho na análise e manipulação de dados.

```{r}
#Sem pipe
sqrt(sum(1:50))

#Com pipe
1:50 |> 
  sum() |> 
  sqrt()
```

**Aplicando principais funções de manipulação:**

```{r}

# Selecionar apenas as colunas de data e temperatura máxima
#select()

#sem pipe
dados_temMax <- select(dados_meteorologicos, data, temperatura_max)

dados_temMax

#com pipe %>%
dados_temMin <- dados_meteorologicos %>%
  select(data, temperatura_min)

dados_temMin
```

```{r}
# Filtrar dias com precipitação acima de 10 mm
#filter()

dados_meteorologicos %>%
  filter(precipitacao > 5)

# Filtrar dados de janeiro
dados_meteorologicos %>%
  filter(month(data) == 1)

#AGORA VOCÊ
#Filtre os dados de julho

```

```{r}
# Ordenar os dados pela temperatura máxima, da maior para a menor
#arrange()
dados_meteorologicos %>%
  arrange(desc(temperatura_max))

# Ordenar pelas datas mais recentes
dados_meteorologicos %>%
  arrange(desc(data))

#ajuda sobre a função
??arrange


#AGORA VOCÊ
# Ordenar os dados pela temperatura mínima, da menor para a maior


```

```{r}
# Criar uma nova coluna com a média diária de temperatura
#mutate()
dados_meteorologicos %>%
  mutate(temp_media = (temperatura_max + temperatura_min) / 2)

# Adicionar o mês como nova coluna
dados_meteorologicos %>%
  mutate(mes = month(data, label = TRUE))

#AGORA VOCÊ
# Adicionar o ano como nova coluna


#Renomeando colunas
# rename()
dados_meteorologicos %>%
  rename('chuva'=precipitacao)

```

```{r}
# Precipitação total por mês
#group_by() e #summarise()

dados_meteorologicos %>%
  mutate(mes = month(data, label = TRUE)) %>%
  group_by(mes) %>%
  summarise(precipitacao_total = sum(precipitacao))

# Temperatura máxima média por trimestre
dados_meteorologicos %>%
  mutate(trimestre = quarter(data)) %>%
  group_by(trimestre) %>%
  summarise(temp_max_media = mean(temperatura_max))
```

```{r}

# Calcular temperatura média diária e total de chuva por mês, ordenando por maior chuva
dados_meteorologicos %>%
  mutate(temp_media = (temperatura_max + temperatura_min) / 2,
         mes = month(data, label = TRUE)) %>%
  group_by(mes) %>%
  summarise(
    media_temp = mean(temp_media),
    chuva_total = sum(precipitacao)
  ) %>%
  arrange(desc(chuva_total))
```

### **Trabalhando com datas com o pacote** `lubridate` :

**No R, datas são tratadas como um tipo especial de objeto, como classe date. Há várias formas de criar objetos dessa classe com o pacote** `lubridate`.

```{r}
# Usando a função as_date():
data <- as_date('2024-12-20')
class(data)


#Agora crie um Objeto com a data de hoje


```

**A função** `as_date()` **assume que a ordem segue o padrão da língua inglesa:**

-   ano-mês-dia (ymd).

**No pacote** `lubridate`, **existem funções para todas as ordens possíveis:**

-   `ymd()`, `dmy()`, `mdy()`, `myd()`, `ydm()` etc.

```{r}

ymd('2024-12-20')
dmy('20-12-2024')
dmy('20122024')
```

**Se for trabalhar com data e horário, basta usar as funções do tipo:**

-   `ymd_h()`, `ymd_hm()`, `ymd_hms()`.

```{r}

ymd_hms(20241220093010)

```

**O pacote 'lubridate' fornece diversas funções para extrair os componentes de um objeto da classe date.**

1.  year() - extrai o ano.

2.  month() - extrai o mês.

3.  day() - extrai o dia.

4.  hour() - extrai a hora.

5.  minute() - extrai os minutos.

6.  second() - extrai os segundos.

```{r}
# Exemplos:
year(data)
month(data)
day(data)
```

**Para criar uma sequência de datas, podemos usar a função `seq.Date()` da base do R em combinação com funções do pacote 'lubridate':**

```{r}
# Primeiro, vamos definir a data inicial e final.
data_inicial <- ymd('2025-01-01')
data_final <- today()   # A função today() do pacote 'lubridate' 
                        #retorna a data atual no formato Date.
```

```{r}
# Criando uma sequência de datas diária.

seq_diaria <- seq(data_inicial, data_final, by = 'day')

# print(seq_diaria)
```

```{r}
# Criar a sequência de datas mensal.

seq_mensal <- seq(data_inicial, data_final, by = 'month')

print(seq_mensal)
```

### Análise Exploratória.

Visualizações

```{r}
# Dados agrupados por mês
precip_mensal <- dados_meteorologicos %>%
  mutate(mes = month(data, label = TRUE)) %>%
  group_by(mes) %>%
  summarise(precipitacao_total = sum(precipitacao))

precip_mensal
```

```{r}
# Gráfico de barras

#r base
str(precip_mensal)

barplot(height = precip_mensal$precipitacao_total,
        names.arg = precip_mensal$mes,
        col = "lightblue",
        main = "Precipitação Total por Mês (Base R)",
        xlab = "Mês",
        ylab = "Precipitação (mm)")
```

```{r}
#com ggplot2
ggplot(precip_mensal) +
  geom_col(aes(x = mes, y = precipitacao_total),
           fill ="steelblue") +
  labs(title = "Precipitação Total por Mês",
       x = "Mês", y = "Precipitação (mm)") +
  theme_classic()
```

```{r}

ggplot(precip_mensal) +
  geom_bar(aes(x = mes, y = precipitacao_total),
           fill ="steelblue", colour='black', 
           stat = 'identity') +
  scale_y_continuous(expand = c(0,0)) +
  labs(title = "Precipitação Total por Mês",
       x = "Mês", y = "Precipitação (mm)") +
  theme_classic()
```

```{r}
#Tabela com temperatura média diária e total de chuva por mês, ordenando por maior chuva

tab_1 <- dados_meteorologicos %>%
  mutate(temp_media = (temperatura_max + temperatura_min) / 2,
         mes = month(data, label = TRUE)) %>%
  group_by(mes) %>%
  summarise(
    media_temp = mean(temp_media),
    chuva_total = sum(precipitacao)
  ) %>%
  arrange(desc(chuva_total))

View(tab_1)

```

```{r}

ggplot()
```

```{r}
#Carregando pacotes
library(dados)
library(ggplot2)


#Tabela de dados de clima
df_clima <- clima
str(df_clima)
names(df_clima)

# Criando histograma com distribuição por temperatura (ºC)

#R base
hist(x = df_clima$temperatura)

# Criando histograma com distribuição por temperatura (ºC)
ggplot(df_clima, aes(x = temperatura)) +
  geom_histogram(fill = "skyblue", colour = 'black') +
  #geom_histogram(aes(y = ..density..), fill = "skyblue", color = "black", bins = 30) +
  #geom_density(alpha = 0.7, fill = "orange") +
  labs(title = "Histograma com sobreposição de gráfico de distribuição para temperatura (C)",
       x = "Temperatura (C)",
       y = "Densidade")
```

# Trabalhando com outros exemplos

Códigos:

-   Estacoes_INMET_ANA.R

-   Temperatura_sup_mar.R

-   Analise_serires_temporais.R

-   Normal_climatologica.R

-   Heatmap_ENOS.R

-   Grafico_Temp_Precip.R
