# Capítulo – Dados Vetoriais com o pacote `geobr` e integração com dados meteorológicos

Este capítulo apresenta o uso de dados espaciais vetoriais com o pacote `geobr`, integrando com dados climáticos simulados ou observados.

------------------------------------------------------------------------

## O que são dados vetoriais?

Dados vetoriais representam feições geográficas com pontos, linhas ou polígonos. No contexto meteorológico, podemos utilizar mapas vetoriais para:

-   Visualizar estações meteorológicas por município (pontos)
-   Cruzar dados climáticos com unidades da federação (polígonos)
-   Mapear regiões com chuvas intensas ou secas (polígonos)

------------------------------------------------------------------------

## Instalando e carregando o pacote `geobr`

```{r}
# install.packages("geobr")
library(geobr)
library(ggplot2)
```

------------------------------------------------------------------------

## Carregando dados geográficos

Vamos carregar o mapa dos municípios do Maranhão:

```{r}
maranhao <- read_municipality(code_muni = "MA", year = 2020)
plot(maranhao$geom)

```

------------------------------------------------------------------------

## Simulando dados meteorológicos por município

```{r}
set.seed(123)
chuva_mensal <- data.frame(
  code_muni = maranhao$code_muni,
  precipitacao_mm = round(runif(nrow(maranhao), 50, 300), 1)
)

# Unir com o dado geográfico
maranhao_clima <- merge(maranhao, chuva_mensal, by = "code_muni")
```

------------------------------------------------------------------------

## Mapa temático com precipitação

```{r}
ggplot(data = maranhao_clima) +
  geom_sf(aes(fill = precipitacao_mm)) +
  scale_fill_viridis_c(option = "C") +
  labs(title = "Precipitação média simulada (mm) por município - MA",
       fill = "mm/mês") +
  theme_minimal()
```

------------------------------------------------------------------------

## ✍️ Prática

::: {.callout-tip icon="pencil" title="Agora faça você mesmo!"}
1.  Carregue os limites do seu estado de interesse com `read_municipality()`.
2.  Simule dados de temperatura média.
3.  Crie um mapa temático com `ggplot2` usando `geom_sf()`.
:::
